---
title: "Sesion 5: Diseño experimental y control de calidad inicial"
subtitle: Diseño experimental y control de calidad
author: " Estefania Mancini"
date: "2026 - 09 - 28"
output: 
  html_document:
    number_sections: true
    code_folding: hide
    fig_caption: yes
    fig_height: 10
    fig_width: 10
    toc: yes
  pdf_document:
    toc: yes
---

```{r setup, include=FALSE}
knitr::opts_chunk$set(echo = TRUE)
```

# Configuración inicial

```{r install, eval=FALSE}
suppressPackageStartupMessages({
    library(AnnotationDbi)
    library(org.Mm.eg.db)
    library(hgu95av2.db)
    library(SummarizedExperiment)
})
```

# Cargamos counrt data


```{r importdata, eval=FALSE}
setwd("~/Documentos/UNR/BIO_UNR_2026/")
counts <- read.csv("data/", 
                   row.names = 1)
dim(counts)

coldata <- read.csv("data/",
                    row.names = 1)
dim(coldata)

```

# Controlamos que todas las muestras tengan asociada su metadata:

```{r checkdata, eval=FALSE}
all.equal(colnames(counts), rownames(coldata)) # samples
all.equal(rownames(counts), rownames(rowranges)) # genes
tempindex <- match(colnames(counts), rownames(coldata))
coldata <- coldata[tempindex, ]


stopifnot(rownames(rowranges) == rownames(counts), # features
          rownames(coldata) == colnames(counts)) # samples
```

# Creamos el objeto **SummarizedExperiment**

```{r se, eval=FALSE}

se <- SummarizedExperiment(
  assays = list(counts = as.matrix(counts)),
  rowRanges = as(rowranges, "GRanges"),
  colData = coldata
)

```

- qué tipo de onjeto es?
- qué elementos lo componen? _slots_

# Verificamos el objeto con los counts

- accesores de objetos 

```{r accesscounts, eval=FALSE}
head(assay(se))
dim(assay(se))
head(assay(se, "counts"))
```


# Verificamos la metadata asociada:

```{r accessannotations, eval=FALSE}
colData(se)
dim(colData(se))
```

# Accedemos a las anoteaciones de los genes

```{r accessgeneannotations, eval=FALSE}
head(rowData(se))
dim(rowData(se))
```


# Simplificamos las etiquetas de las muestas:

```{r samplelabelling, eval=FALSE}
se$Label <- paste(se$sex, se$time, se$mouse, sep = "_")
colnames(se) <- se$Label
se$Group <- paste(se$sex, se$time, sep = "_")
se$Group
```


# Factorizamos con los niveles ordenados

- por qué ?


```{r sampleFactoring, eval=FALSE}

se$Group <- factor(se$Group, levels = c("Female_Day0","Male_Day0", 
                                        "Female_Day4","Male_Day4",
                                        "Female_Day8","Male_Day8"))
se <- se[, order(se$Group)]
colData(se)
```


# Factor the Label column to keep in order in plots:

```{r labelFactoring, eval=FALSE}
se$Label <- factor(se$Label, levels = se$Label)
```

# Guardamos el objeto  **SummarizedExperiment**

- por qué?

```{r save, eval=FALSE}
saveRDS(se, "data/GSE96870_se.rds")
```

# Agregamos las anotaciones en otros formatos

- para qué?

```{r geneannot, eval=FALSE}

mapIds(org.Mm.eg.db, keys = "497097", column = "SYMBOL", keytype = "ENTREZID")

keys <- head(keys(hgu95av2.db, "ENTREZID"))
last <- function(x){x[[length(x)]]}

mapIds(hgu95av2.db, keys = keys, column = "ALIAS", keytype = "ENTREZID")
mapIds(hgu95av2.db, keys = keys, column = "ALIAS", keytype = "ENTREZID", multiVals = last)
mapIds(hgu95av2.db, keys = keys, column = "ALIAS", keytype = "ENTREZID", multiVals = "list")
```
