---
title: "Sesión 5: Diseño experimental"
subtitle: "Curso de Análisis de RNA-Seq. Especialización en Bioinformática - Universidad Nacional de Rosario. Argentina"
author:
  - name: "Estefania Mancini"
    orcid: "0000-0002-7308-1273"
    email: "contact@estepi.com"
date: "2026-09"
lang: es
keywords:
  - RNA-Seq
  - Bioconductor
  - Transcriptómica
  - FAIR
  - OpenScience
license: "GNU General Public License v3.0"
repository: "https://github.com/estepi/EB_UNR_2026"
doi: ""
version: "1.0.0"
output:
  html_document:
    theme: flatly
    highlight: tango
    number_sections: true
    code_folding: hide
    code_download: true
    df_print: paged
    fig_caption: yes
    fig_height: 10
    fig_width: 10
    toc: yes
    toc_float:
      collapsed: false
      smooth_scroll: true
    toc_depth: 3
  pdf_document:
    toc: yes
    number_sections: true
    latex_engine: xelatex
params:
  fecha_ejecucion: !r Sys.Date()
---


```{r setup, include=FALSE}
knitr::opts_chunk$set(echo = TRUE)
```

# Configuración inicial

## Cargamos los paquetes que utilizamos en esta sesión:

  
```{r libraries, message=FALSE, warning=FALSE}
library(DESeq2)
library(org.Mm.eg.db)
```

## Definir el directorio de trabajo

```{r setwd}
setwd("~/Documents/UNR/EB_UNR_2026/")
```

# Análisis exploratorio

## Obtenemos metadata

\url{https://www.ncbi.nlm.nih.gov/Traces/study/?acc=PRJNA379959&o=acc_s%3Aa}

```{r loadmd}
md<-read.csv("data/GSE96870_SraRunTable.csv", header = T)
dim(md)
colnames(md)
str(md)
```


## Inspeccionamos las variables experimentales más importantes

```{r exp}
colSums(is.na(md))
```

```{r tissue}
table(md$tissue)
```

```{r infection}
table(md$infection)
```

```{r strain}
table(md$strain)
```

```{r gender}
table(md$gender)
```

```{r Time}
table(md$Time)
```


## Seleccionamos las muestras con las que vamos a trabajar

El diseño experimental original en Blackmore et al. 2017 es complejo:

Se recogieron ratones C57BL/6 machos y hembras de 8 semanas de edad en el Día 0 (antes de la infección por influenza), el Día 4 y el Día 8 después de la infección por influenza.

De cada ratón se tomaron tejidos de cerebelo y médula espinal para RNA-seq.

Originalmente había 4 ratones por grupo de 'Sexo x Tiempo x Tejido', pero se perdieron algunos en el proceso, resultando en un total de 45 muestras

En este curso simplificamos el análisis usando únicamente las 22 **muestras de cerebelo**
 
```{r sel}
selected<-md[md$tissue == "Cerebellum",]
head(selected)
```


# Obtenemos la matrix de conteo de lectura por gen

La cuantificación de la expresión se realizó utilizando el protocolo de [nf-core/rnaseq] (https://nf-co.re/rnaseq/3.26.0/)

Para alinear las lecturas se utilizó STAR y el genoma de referencia:

Para la cuantificación de genes y transcriptos se utilizó SALMON


```{r loadcounts}
counts<-read.delim("data/GSE96870_salmon.merged.gene_counts.tsv", header = T, row.names = 1)
counts[1:5,1:5]

gene_info <- DataFrame(
  geneId   = rownames(counts),
  geneName = counts$gene_name
)
rownames(gene_info) <- rownames(counts)
counts$gene_name <- NULL
dim(counts)
```

Qué información obtenemos de la dimensión de la matriz:

- Número de columnas: *samples* (total: 22)
- Número de filas: *genes* (total: 45706 genes )


```{r round}
counts<-round(counts)
counts[1:5,1:5]
```

# Creación de un objeto *Summarized Experiment*

**SummarizedExperiment** es una clase de objeto de Bioconductor diseñada específicamente para almacenar y organizar datos de experimentos genómicos de alto rendimiento, como RNA-seq, microarrays o ChIP-seq. 

Es el formato estándar que usan la mayoría de los paquetes de Bioconductor (DESeq2, edgeR, limma, etc.).

Nos permite guardar en 1 solo objeto los principales componentes de un experimento:

- la matriz de conteos en el slot assays (convertida a formato matrix).

- los metadatos de las muestras (colData), asegurando que el orden de las 
muestras coincida con las columnas de la matriz de conteos.

- Metadatos de genes:	información sobre cada gen (nombre, coordenadas genómicas, biotipo...)

## Chequeamos que coincidan las muestras seleccionadas con la matriz de counts

```{r selCounts}
ii<- match(colnames(counts), selected$Experiment)
```

## Armamos un objeto reducido de metadata 

```{r conditiondf}
coldata <- data.frame(
  sample = colnames(counts),
  Time = selected$Time[ii],
  gender = selected$gender[ii],
  infection = selected$infection[ii],
  mouse_id = selected$mouse_id[ii]
)

rownames(coldata)<-colnames(counts)
coldata$Time<-gsub(" ", "", coldata$Time)
coldata[1:5,]
```


## Y re chequamos lacorrespondencia con la matriz de counts

```{r checks}
all.equal(rownames(coldata) ,colnames(counts))
```

## Creamos el objeto **SummarizedExperiment**

- Atención a la función: 'as.matrix()'. **¿por qué lo hacemos?**

```{r se}
se <- SummarizedExperiment(
    assays  = list(counts = as.matrix(counts)),  
    rowData = gene_info,
    colData = coldata )
```


## Accedemos a los counts

```{r assay}
head(assay(se))
```


## Accedemos a las annotaciones

```{r ann}
dim(colData(se))
head(colData(se))
```


## Creamos etiquetas para las muestras combinando: gender, Time y mouse_id


```{r label}
se$Label <- paste(se$gender, se$Time, se$mouse_id, sep = "_")
se$Label
colnames(se) <- se$Label
```

## Factorizamos las etiquetas:

 - ¿por qué lo hacemos ?
 - Pensar en los gráficos posteriores 

```{r factorlevel, eval=F}
se$Label <- factor(se$Label, levels = se$Label)
```

## Ordenamos  las etiquetas:

- Las muestras no estan en orden siguiendo gender y time

- ¿cómo se ordenan las etiquetas por defecto?
- ¿por qué es importante factorizar?

```{r order}
se$Group <- paste(se$gender, se$Time, sep = "_")
se$Group
```

## Factorizar etiquetas:

```{r factorlabel}
se$Group <- factor(se$Group, levels = c("female_Day0","male_Day0", 
                                        "female_Day4","male_Day4",
                                        "female_Day8","male_Day8"))
se <- se[, order(se$Group)]
```


## Guardamos el objeto **SummarizedExperiment**:

- ¿por qué?

```{r saveSE}
head(colData(se))
dim(colData(se))

head(assay(se))
dim(assay(se))
    
saveRDS(se, "data/GSE96870_se.rds")

```

## Podemos exportar el historial de comandos:

```{r savothers, eval=FALSE}
savehistory("S5.Rhistory")
```

# Imprimimos los detalles de la sesión:
 - ¿por qué?

```{r sessionInfo}
sessionInfo()
```
