---
title: "Sesión 5: Diseño experimental y control de calidad inicial"
subtitle: "Curso de Análisis de RNA-Seq. Especialización en Bioinformática - Universidad Nacional de Rosario. Argentina"
author:
  - name: "Estefania Mancini"
    orcid: "0000-0002-7308-1273"
    email: "contact@estepi.com"
date: "2026-09"
lang: es
keywords:
  - RNA-Seq
  - Bioconductor
  - Transcriptómica
  - FAIR
  - OpenScience
license: "GNU General Public License v3.0"
repository: "https://github.com/estepi/EB_UNR_2026"
doi: ""
version: "1.0.0"
output:
  html_document:
    theme: flatly
    highlight: tango
    number_sections: true
    code_folding: hide
    code_download: true
    df_print: paged
    fig_caption: yes
    fig_height: 10
    fig_width: 10
    toc: yes
    toc_float:
      collapsed: false
      smooth_scroll: true
    toc_depth: 3
  pdf_document:
    toc: yes
    number_sections: true
    latex_engine: xelatex
params:
  fecha_ejecucion: !r Sys.Date()
---


```{r setup, include=FALSE}
knitr::opts_chunk$set(echo = TRUE)
```

# Configuración inicial

## Cargamos los paquetes que utilizamos en esta sesión:

  
```{r libraries}
library(DESeq2)
library(org.Mm.eg.db)
```

## Definir el directorio de trabajo


```{r setwd}
setwd("~/Documents/UNR/EB_UNR_2026/")
```

# Cargamos counts data


```{r importdata}
counts <- read.table("data/GSE96870_salmon.merged.gene_counts.tsv", 
                   row.names = 1, header = T)
dim(counts)
counts$gene_name<-NULL

coldataAll <- read.csv("data/GSE96870_SraRunTable.csv",
                    row.names = 1)
head(coldataAll)
dim(coldataAll)
coldataAll$Time<-gsub("Day ", "Day",coldataAll$Time)
```

# Controlamos que todas las muestras tengan asociada su metadata:

```{r checkdata}
match(colnames(counts), coldataAll$Experiment) 
# samples
tempindex <- match(colnames(counts), coldataAll$Experiment)
coldata <- coldataAll[tempindex, ]
rownames(coldata)<-coldata$Experiment
all.equal(colnames(counts), rownames(coldata)) 
```

# Creamos el objeto **SummarizedExperiment**

```{r se}

se <- SummarizedExperiment(
  assays = list(counts = as.matrix(counts)),
  colData = coldata
)

```

- qué tipo de onjeto es?
- qué elementos lo componen? _slots_

# Verificamos el objeto con los counts

- accesores de objetos 

```{r accesscounts}
head(assay(se))
dim(assay(se))
```


# Verificamos la metadata asociada:

```{r accessannotations}
colnames(colData(se))
dim(colData(se))
```

# Accedemos a las anoteaciones de los genes

```{r accessgeneannotations}
head(rowData(se))
dim(rowData(se))
```


# Simplificamos las etiquetas de las muestas:

```{r samplelabelling}

se$Label <- paste(se$gender, paste(se$Time, se$mouse_id, sep = "_"), sep="_")
colnames(se) <- se$Label
head(se$Label)

se$Group <- paste(se$gender, se$Time, sep = "_")
head(se$Group)
```


# Factorizamos con los niveles ordenados

- por qué ?


```{r sampleFactoring}

se$Group <- factor(se$Group, levels = c("female_Day0","male_Day0", 
                                        "female_Day4","male_Day4",
                                        "female_Day8","male_Day8"))
se <- se[, order(se$Group)]
colData(se)
```


# Factor the Label column to keep in order in plots:

```{r labelFactoring}
se$Label <- factor(se$Label, levels = se$Label)
```

# Guardamos el objeto  **SummarizedExperiment**

- por qué?

```{r save}
saveRDS(se, "data/GSE96870_se.rds")
```

# Agregamos las anotaciones en otros formatos

- para qué?

```{r geneannot, eval=TRUE}

mapIds(org.Mm.eg.db, keys = "497097", column = "SYMBOL", keytype = "ENTREZID")


```
