---
title: "Sesion 6: Normalización y transformación de datos"
subtitle: Diseño experimental y control de calidad
author: " Estefania Mancini"
date: "2026 - 09 - 28"
output: 
  html_document:
    number_sections: true
    code_folding: hide
    fig_caption: yes
    fig_height: 10
    fig_width: 10
    toc: yes
  pdf_document:
    toc: yes
---

```{r setup, include=FALSE}
knitr::opts_chunk$set(echo = TRUE)
```

# Normalización

## Cargamos el objeto SE

```{r libraries, eval=FALSE}
setwd("~/Documentos/bio_rnaseq/")
se <- readRDS("data/GSE96870_se.rds")
```

## Filtramos genes de baja expresión:

- cuántos genes tiene la matriz original
- de qué depende?

```{r nrow, eval=FALSE}
nrow(se)
```

## Trabajamos con genes que tengan al menos 5 reads en toda la fila

- es poco o muy astringente?
- probar con 50, 500


```{r filter, eval=FALSE}
se <- se[rowSums(assay(se, "counts")) > 5, ]
```

- cuántos genes quedan?

```{r remaining, eval=FALSE}
nrow(se)
```

## Verificamos el tamaño de las bibliotecas

- cómo se calcula?

```{r librariessize, eval=FALSE}
se$libSize <-  colSums(assay(se))
```

## Plot the libSize by using R's native pipe to extract the colData, turn it into a regular data frame then send to ggplot:

```{r librariessizeplot, eval=FALSE}
colData(se) |>
  as.data.frame() |>
  ggplot(aes(x = Label, y = libSize / 1e6, fill = Group)) + 
         geom_bar(stat = "identity") + theme_bw() + 
         labs(x = "Sample", y = "Total count in millions") + 
         theme(axis.text.x = element_text(angle = 45, hjust = 1, vjust = 1))
```

## Ajustamos por tamaño de la biblioteca

```{r librariessizeAdjust, eval=FALSE}
dds <- DESeq2::DESeqDataSet(se, design = ~ sex + time)
dds <- estimateSizeFactors(dds)
```

# Plot the size factors against library size and look for any patterns by group:

```{r librariessizeAdjustPlot, eval=FALSE}
ggplot(data.frame(libSize = colSums(assay(dds)),
                  sizeFactor = sizeFactors(dds),
                  Group = dds$Group),
       aes(x = libSize, y = sizeFactor, col = Group)) + 
    geom_point(size = 5) + theme_bw() + 
    labs(x = "Library size", y = "Size factor")
```


## Transformacion 1

```{r transform1, eval=FALSE}
meanSdPlot(assay(dds), ranks = FALSE)
```

## Transformación 2

```{r transform2, eval=FALSE}
vsd <- DESeq2::vst(dds, blind = TRUE)
meanSdPlot(assay(vsd), ranks = FALSE)
```

## Heatmap

### Computo distancias
- cómo?
- por qué?

```{r dist, eval=FALSE}
dst <- dist(t(assay(vsd)))
```

### Plot heatmap

```{r heatmap, eval=FALSE}
colors <- colorRampPalette(brewer.pal(9, "Blues"))(255)

ComplexHeatmap::Heatmap(
    as.matrix(dst), 
    col = colors,
    name = "Euclidean\ndistance",
    cluster_rows = hclust(dst),
    cluster_columns = hclust(dst),
    bottom_annotation = columnAnnotation(
        sex = vsd$sex,
        time = vsd$time,
        col = list(sex = c(Female = "red", Male = "blue"),
                   time = c(Day0 = "yellow", Day4 = "forestgreen", Day8 = "purple")))
)
```

## PCA

```{r pca, eval=FALSE}
pcaData <- DESeq2::plotPCA(vsd, intgroup = c("sex", "time"),
                           returnData = TRUE)


percentVar <- round(100 * attr(pcaData, "percentVar"))

ggplot(pcaData, aes(x = PC1, y = PC2)) +
    geom_point(aes(color = sex, shape = time), size = 5) +
    theme_minimal() +
    xlab(paste0("PC1: ", percentVar[1], "% variance")) +
    ylab(paste0("PC2: ", percentVar[2], "% variance")) +
    coord_fixed() + 
    scale_color_manual(values = c(Male = "blue", Female = "red"))
     
```

## Check vst

```{r pcavst, eval=FALSE}
pcaDataVst <- DESeq2::plotPCA(vsd, intgroup = c("libSize"),
                              returnData = TRUE)

percentVar <- round(100 * attr(pcaDataVst, "percentVar"))
ggplot(pcaDataVst, aes(x = PC1, y = PC2)) +
    geom_point(aes(color = libSize / 1e6), size = 5) +
    theme_minimal() +
    xlab(paste0("PC1: ", percentVar[1], "% variance")) +
    ylab(paste0("PC2: ", percentVar[2], "% variance")) +
    coord_fixed() + 
    scale_color_continuous("Total count in millions", type = "viridis")
```

### Select more variable

```{r pcavst2, eval=FALSE}

pcaDataCts <- DESeq2::plotPCA(DESeqTransform(se), intgroup = c("libSize"),
                              returnData = TRUE)
percentVar <- round(100 * attr(pcaDataCts, "percentVar"))
ggplot(pcaDataCts, aes(x = PC1, y = PC2)) +
    geom_point(aes(color = libSize / 1e6), size = 5) +
    theme_minimal() +
    xlab(paste0("PC1: ", percentVar[1], "% variance")) +
    ylab(paste0("PC2: ", percentVar[2], "% variance")) +
    coord_fixed() + 
    scale_color_continuous("Total count in millions", type = "viridis")
    
```