---
title: "Sesión 6: Estadística para RNA-seq"
subtitle: "Curso de Análisis de RNA-Seq. Especialización en Bioinformática - Universidad Nacional de Rosario. Argentina"
author:
  - name: "Estefania Mancini"
    orcid: "0000-0002-7308-1273"
    email: "contact@estepi.com"
date: "2026-09"
lang: es
keywords:
  - RNA-Seq
  - Bioconductor
  - Transcriptómica
  - FAIR
  - OpenScience
license: "GNU General Public License v3.0"
repository: "https://github.com/estepi/EB_UNR_2026"
doi: ""
version: "1.0.0"
output:
  html_document:
    theme: flatly
    highlight: tango
    number_sections: true
    code_folding: hide
    code_download: true
    df_print: paged
    fig_caption: yes
    fig_height: 10
    fig_width: 10
    toc: yes
    toc_float:
      collapsed: false
      smooth_scroll: true
    toc_depth: 3
  pdf_document:
    toc: yes
    number_sections: true
    latex_engine: xelatex
params:
  fecha_ejecucion: !r Sys.Date()
---

```{r setup, include=FALSE}
knitr::opts_chunk$set(echo = TRUE)
```

# Configuración inicial

## Definir el directorio de trabajo


```{r setwd}
setwd("~/Documents/UNR/EB_UNR_2026/")
```

## Cargamos los paquetes que utilizamos en esta sesión:


```{r libraries, warning=FALSE, message=FALSE}
library(DESeq2)
library(SummarizedExperiment)
library(ggplot2)
library(vsn)
library(ComplexHeatmap)
library(RColorBrewer)
library(PCAtools)
library(vsn)
```

## Cargamos el objeto SE

```{r loadse}
se <- readRDS("data/GSE96870_se.rds")
```

## Verificamos las dimensiones

```{r totalgenes}
dim(se)
```

# Filtros


```{r nb, warning=FALSE, message=FALSE}
counts<-assay(se) 
plot0<-ggplot(counts) +
  geom_histogram(aes(x = female_Day0_9), stat = "bin", bins = 200)+
  xlab("Raw expression counts") +
  ylab("Number of genes")+
  theme_bw()
print(plot0)
```
  
  
## Distribución de lecturas

### Distribución de lecturas por gen (filas)

```{r totalgenesRow,message=FALSE,warning=FALSE}
total=sort(rowSums(assay(se, "counts")), decreasing = T)
totalRows<-data.frame(counts=total, 
                      genes=1:length(total))
plot1<-ggplot(totalRows, aes(x=genes,y=counts)) +
geom_point()+
theme_bw()+
   geom_hline(yintercept =5,
              color = "red",
              size=1)
print(plot1)
```

```{r totalgenesRow2,message=FALSE,warning=FALSE}
plot2<-ggplot(totalRows, aes(x=genes, y=counts)) +
geom_point()+
theme_bw()+
  ylim(0,50)+
    geom_hline(yintercept =5,
              color = "red",
              size=1)+
    geom_vline(xintercept =25000,
              color = "blue",
              size=1)
print(plot2)
```

### Distribución de lecturas por muestras (columnas)

```{r boxplot,message=FALSE,warning=FALSE}
boxplot(log2(assay(se)+1),
        ylab=expression('Log'[2]~'Read counts'),
        las=2,
        main="No filter counts")
```

- prestar atención: `log2(assay(se)+1)`

## Filtros por expresión

### Descartamos genes con 0 lecturas en todas las muestras

- *all zero genes*

```{r filter0,message=FALSE,warning=FALSE}
se <- se[rowSums(assay(se, "counts")) > 0, ]
nrow(se) #27827
```

### Descartamos genes con menos de 5 lecturas en TOTAL en todas las muestras
 
```{r filter5}
se <- se[rowSums(assay(se, "counts")) > 5, ]
nrow(se) # 23449
```


## Re-analizamos la distribución de lecturas


```{r totalgenesRow3,message=FALSE,warning=FALSE}
total=sort(rowSums(assay(se, "counts")), decreasing = T)

totalRows<-data.frame(counts=round(total), 
                      genes=1:length(total))
plot1<-ggplot(totalRows, aes(x=genes,y=counts)) +
geom_point()+
theme_bw()
print(plot1)
```

```{r totalgenesRow4,message=FALSE,warning=FALSE}
plot2<-ggplot(totalRows, aes(x=genes, y=counts)) +
geom_point()+
theme_bw()+
  ylim(0,50)+
    geom_hline(yintercept =5,
              color = "red",
              size=1)
print(plot2)
```

- ¿qué estamos viendo en el gráfico 2?
- ¿qué gen tiene el valor máximo de counts?

```{r max}
which.max(rowSums(assay(se, "counts")))
```

# Normalización

- Se puede implementar el método de normalización basado en la medianas usando la función  de DESeq2 `estimateSizeFactors()`

- Podemos extraer los factores de normalización que estima del objeto `se`

- La función  `DESeq()` ya lo tiene incorporado

```{r deseq2,message=FALSE,warning=FALSE}
dds <- DESeq2::DESeqDataSet(se, design = ~ gender + Time)
dds <- estimateSizeFactors(dds, type="ratio")
se$libSize <-  colSums(assay(se))
```

- Para verificar los parámetros que utiliza tenemos, siempre inspeccionar los ayuda disponible de la función:

```{r estimateSize}
?estimateSizeFactors
```

## Analizamos el tamaño de las bibliotecas

*Library Sizes*

```{r libsize}

plot5<-colData(se) |>
  as.data.frame() |>
  ggplot(aes(x = Label, y = libSize / 1e6, fill = Group)) + 
  geom_bar(stat = "identity") + theme_bw() + 
  labs(x = "Sample", y = "Total count in millions") + 
  theme(axis.text.x = element_text(angle = 45, hjust = 1, vjust = 1))
print(plot5)
```

## Graficamos los factores de normalización frente al tamaño de la biblioteca 

- detectar patrones por grupo
  
```{r libsizeplot}
plot6<-ggplot(data.frame(libSize = colSums(assay(dds)),
                  sizeFactor = sizeFactors(dds),
                  Group = dds$Group),
       aes(x = libSize, y = sizeFactor, col = Group)) + 
  geom_point(size = 5) + theme_bw() + 
  labs(x = "Library size", y = "Size factor")
print(plot6)
```


## Opcion 1: distribución de lecturas por muestra sin normalizar

- `assay(se)`
- `log2(assay(se)+1`

```{r boxplot1}
boxplot(log2(assay(se)+1),ylab=expression('Log'[2]~'Read counts'),
        las=2,main="Above 5 reads per gene ")
```


## Opción 2: normalización por defecto de `DESeq2`

- Se divide linealmente el número de lectura por los factores de tamaño de las bibliotecas


```{r boxplot2}
counts_norm <- counts(dds, normalized = TRUE)

boxplot(log2(as.matrix(counts_norm)+1),ylab=expression('Log'[2]~'Read counts'),las=2,main="DESeq2 norm default")
```

- observar la expresion: `log2(as.matrix(cd)+1)``

### Función `normTransform`: 

```{r normtransform}
nt <- normTransform(dds)
counts_log2 <- assay(nt)#log2
```

## Opción 3:  estabilización de la varianza con fines exploratorios

- En el caso de los datos de RNA-seq, la varianza aumenta a medida que lo hace el valor medio de recuento.

- El método `varianceStabilizingTransformation()`: calcula una transformación estabilizadora de la varianza (VST) a partir de la(s) relación(es) ajustada(s) entre dispersión y media

- Transforma los datos de recuento (normalizados mediante división por los factores de tamaño o factores de normalización), generando una matriz de valores que presentan una homocedasticidad aproximada (es decir, una varianza constante a lo largo del rango de valores medios).

- Es útiles para identificar valores atípicos o como datos de entrada para análisis de agrupamiento o el análisis discriminante lineal o componentes principales


```{r ddsvst}
vst<-varianceStabilizingTransformation(dds,blind=T)
vsd<-assay(vst)
```

```{r boxplot3}
boxplot(vsd,ylab=expression('vst ~Read counts'),las=2,main="DESeq2 norm vst")
```

## Comparar normalizaciones

```{r compareNormVST}

par(mfrow=c(1,3))

boxplot(log2(assay(se)+1),ylab=expression('Log'[2]~'Read counts'),
        las=2,main="Abover 5 reads per gene ")
boxplot(counts_log2,ylab=expression('Log'[2]~'Read counts'),las=2,main="DESeq2 norm default")
boxplot(vsd,ylab=expression('vst ~Read counts'),las=2,main="DESeq2 norm vst")
dev.off()

png("compareBoxplots.png",width = 800, height = 500, units = "px")
par(mfrow=c(1,3))
boxplot(log2(assay(se)+1),ylab=expression('Log'[2]~'Read counts'),
        las=2,main="Abover 5 reads per gene ")
boxplot(counts_log2,ylab=expression('Log'[2]~'Read counts'),las=2,main="DESeq2 norm default")
boxplot(vsd,ylab=expression('vst ~Read counts'),las=2,main="DESeq2 norm vst")
dev.off()
```

## Comparar normalizaciones: varianza

- Función: `meanSdPlot`: la desviación estándar y la media se calculan fila por fila a partir de la matriz de expresión

- El gráfico de dispersión de estos valores entre sí permite verificar visualmente si existe una dependencia de la desviación estándar (o la varianza) respecto de la media. 

- La línea roja representa el estimador de mediana móvil (con una ventana del 10% de ancho) -> Si no existe dependencia entre la varianza y la media, la línea debería ser aproximadamente horizontal.



```{r comparemeanSD}
par(mfrow=c(1,2))
meanSdPlot(counts_log2, ranks = FALSE)
meanSdPlot(vsd, ranks = FALSE)
dev.off()
```

# Distancia entre réplicas como métrica de calidad


## Distancia Euclidea entre muestras

```{r dist}
dst <- dist(t(vsd))

colors <- colorRampPalette(brewer.pal(9, "Blues"))(255)

ComplexHeatmap::Heatmap(
  as.matrix(dst), 
  col = colors,
  name = "Euclidean\ndistance",
  cluster_rows = hclust(dst),
  cluster_columns = hclust(dst),
  bottom_annotation = columnAnnotation(
    gender = vst$gender,
    time = vst$Time,
    col = list(gender = c(female = "red", male = "blue"),
               time = c(Day0 = "yellow", 
                        Day4 = "forestgreen", 
                        Day8 = "purple"))))
```

# Análisis de componentes principales como métrica de calidad

Es una técnica de reducción de dimensionalidad lineal con aplicaciones en el análisis exploratorio de datos, la visualización y el preprocesamiento de datos.

Los datos se transforman linealmente a un nuevo sistema de coordenadas de modo que sea posible identificar fácilmente las direcciones (componentes principales) que capturan la mayor variación de los datos.

## Biplots

Las muestras se proyectan sobre un plano bidimensional de manera que se distribuyen a lo largo de las dos direcciones que explican la mayor parte de las diferencias.
El porcentaje de la varianza total contenido en cada dirección se indica en la etiqueta del eje. 

Estos porcentajes no suman el 100%, ya que existen otras dimensiones que contienen la varianza restante.

```{r pcatoolspca}
p <- pca(vsd,
         metadata = colData(se), removeVar = 0.1)
```


```{r biplot}
 biplot(p,
    lab = p$metadata$gender,
    hline = 0, vline = 0,
    legendPosition = 'right',
    colby = 'Time')
```

```{r biplot2}

biplot(p,
    lab = p$metadata$Time,
    hline = 0, vline = 0,
    legendPosition = 'right',
    colby = 'gender')
```

```{r biplot3}
 biplot(p,
    lab = p$metadata$infection,
    hline = 0, vline = 0,
    legendPosition = 'right',
    colby = 'Time')
```


## Eigenplot

también llamado scree plot o gráfico de sedimentación/varianza explicada) 
representa cuánta varianza de los datos originales captura cada componente principal (PC). 

```{r eigenplot,message=FALSE,warning=FALSE}
eigencorplot(p,
    metavars = c('gender',
                 'Time',
                 'infection'))
```

# Guardamos el objeto se actualizado

```{r saveSE}
saveRDS(se, "data/GSE96870_senorm.rds")

```

# SessionInfo

```{r sessionInfo}
sessionInfo()
```

# Ideas

[source](https://hbctraining.github.io/DGE_workshop_salmon/lessons/01_DGE_setup_and_overview.html)
[source](https://hbctraining.github.io/DGE_workshop/lessons/02_DGE_count_normalization.html)
