---
title: "Sesión 6: Normalización"
subtitle: "Curso de Análisis de RNA-Seq. Especialización en Bioinformática - Universidad Nacional de Rosario. Argentina"
author:
  - name: "Estefania Mancini"
    orcid: "0000-0002-7308-1273"
    email: "contact@estepi.com"
date: "2026-09"
lang: es
keywords:
  - RNA-Seq
  - Bioconductor
  - Transcriptómica
  - FAIR
  - OpenScience
license: "GNU General Public License v3.0"
repository: "https://github.com/estepi/EB_UNR_2026"
doi: ""
version: "1.0.0"
output:
  html_document:
    theme: flatly
    highlight: tango
    number_sections: true
    code_folding: hide
    code_download: true
    df_print: paged
    fig_caption: yes
    fig_height: 10
    fig_width: 10
    toc: yes
    toc_float:
      collapsed: false
      smooth_scroll: true
    toc_depth: 3
  pdf_document:
    toc: yes
    number_sections: true
    latex_engine: xelatex
params:
  fecha_ejecucion: !r Sys.Date()
---

```{r setup, include=FALSE}
knitr::opts_chunk$set(echo = TRUE)
```

# Configuracion inicial

## Definir el directorio de trabajo


```{r setwd}
setwd("~/Documents/UNR/EB_UNR_2026/")
```

## Cargamos los paquetes que utilizamos en esta sesión:


```{r libraries, warning=FALSE, message=FALSE}
library(DESeq2)
library(SummarizedExperiment)
library(ggplot2)
library(vsn)
library(ComplexHeatmap)
library(RColorBrewer)
library(PCAtools)
library(vsn)
```

## Cargamos el objeto SE

```{r loadse}
se <- readRDS("data/GSE96870_se.rds")
```

## Verificamos las dimensiones

```{r totalgenes}
dim(se)
```


# Distribución binomial negativa

\url{https://hbctraining.github.io/DGE_workshop_salmon/lessons/01_DGE_setup_and_overview.html}

```{r nb, warning=FALSE, message=FALSE}
counts<-assay(se) 
plot0<-ggplot(counts) +
  geom_histogram(aes(x = female_Day0_9), stat = "bin", bins = 200)+
  xlab("Raw expression counts") +
  ylab("Number of genes")+
  theme_bw()
print(plot0)
```
  
  
## Distribucion de las lecturas

```{r totalgenesRow,message=FALSE,warning=FALSE}
total=sort(rowSums(assay(se, "counts")), decreasing = T)
totalRows<-data.frame(counts=total, 
                      genes=1:length(total))
plot1<-ggplot(totalRows, aes(x=genes,y=counts)) +
geom_point()+
theme_bw()+
   geom_hline(yintercept =5,
              color = "red",
              size=1)
print(plot1)
###############
```

```{r totalgenesRow2,message=FALSE,warning=FALSE}
plot2<-ggplot(totalRows, aes(x=genes, y=counts)) +
geom_point()+
theme_bw()+
  ylim(0,50)+
    geom_hline(yintercept =5,
              color = "red",
              size=1)+
    geom_vline(xintercept =25000,
              color = "blue",
              size=1)
###############
print(plot2)
```

# Análisis por muestras


```{r boxplot,message=FALSE,warning=FALSE}
boxplot(log2(assay(se)+1),
        ylab=expression('Log'[2]~'Read counts'),
        las=2,
        main="No filter counts")
```

- prestar atención: `log2(assay(se)+1)`

# Filtros por expresión

## Descartamos genes con 0 lecturas en todas las muestras

- *all zero genes*

```{r filter0,message=FALSE,warning=FALSE}
se <- se[rowSums(assay(se, "counts")) > 0, ]
nrow(se) #27827
```

## Descartamos genes con menos de 5 lecturas en TOTAL en todas las muestras
 
```{r filter5}
se <- se[rowSums(assay(se, "counts")) > 5, ]
nrow(se) # 23449
```


## Re-analizamos la distribución de lecturas


```{r totalgenesRow3,message=FALSE,warning=FALSE}
total=sort(rowSums(assay(se, "counts")), decreasing = T)

totalRows<-data.frame(counts=round(total), 
                      genes=1:length(total))
plot1<-ggplot(totalRows, aes(x=genes,y=counts)) +
geom_point()+
theme_bw()
###############
print(plot1)
```

```{r totalgenesRow4,message=FALSE,warning=FALSE}
plot2<-ggplot(totalRows, aes(x=genes, y=counts)) +
geom_point()+
theme_bw()+
  ylim(0,50)+
    geom_hline(yintercept =5,
              color = "red",
              size=1)
print(plot2)
```

- ¿qué estamos viendo en el plot 2?

- ¿qué gen tiene el valor máximo de counts?

```{r max}
which.max(rowSums(assay(se, "counts")))
```

# Normalización

- Se puede implementar el método de normalización basado en la medianas usando la función  de DESeq2 `estimateSizeFactors()`

- Podemos extraer los factores de normalización que estima del objeto se

- La función  `DESeq()` ya lo tiene incorporado

```{r deseq2,message=FALSE,warning=FALSE}
dds <- DESeq2::DESeqDataSet(se, design = ~ gender + Time)
dds <- estimateSizeFactors(dds, type="ratio")
se$libSize <-  colSums(assay(se))
```

- Para verificar los parametros que utiliza tenemos, siempre inspeccionar los parámetros de la función:

```{r estimateSize}
?estimateSizeFactors
```

## Analizamos el tamaño de las bibliotecas

*Library Sizes*

```{r libsize}

plot5<-colData(se) |>
  as.data.frame() |>
  ggplot(aes(x = Label, y = libSize / 1e6, fill = Group)) + 
  geom_bar(stat = "identity") + theme_bw() + 
  labs(x = "Sample", y = "Total count in millions") + 
  theme(axis.text.x = element_text(angle = 45, hjust = 1, vjust = 1))

print(plot5)
```

## Graficamos los factores de normalización frente al tamaño de la biblioteca 

- detectar patrones por grupo
  
```{r libsizeplot}
plot6<-ggplot(data.frame(libSize = colSums(assay(dds)),
                  sizeFactor = sizeFactors(dds),
                  Group = dds$Group),
       aes(x = libSize, y = sizeFactor, col = Group)) + 
  geom_point(size = 5) + theme_bw() + 
  labs(x = "Library size", y = "Size factor")

print(plot6)
```


# Normalizaciones por size

## Opcion 1: sin normalizar

- `assay(se)`
- `log2(assay(se)+1`

```{r boxplot1}
boxplot(log2(assay(se)+1),ylab=expression('Log'[2]~'Read counts'),
        las=2,main="Abover 5 reads per gene ")
```

## Opción 2: normalización por default DESeq2 norm default

- Estás obteniendo los conteos divididos por los "size factors" (factores de tamaño) que DESeq2 calculó internamente mediante el método de la mediana de razones (median-of-ratios). Conteos normalizados (división por size factors, escala lineal)


```{r boxplot2}
counts_norm <- counts(dds, normalized = TRUE)

boxplot(log2(as.matrix(counts_norm)+1),ylab=expression('Log'[2]~'Read counts'),las=2,main="DESeq2 norm default")
```

- observar la expresion: `log2(as.matrix(cd)+1)``

### Función `normTransform`: 

```{r normtransform}
nt <- normTransform(dds)
counts_log2 <- assay(nt)#log2
```

## Opción 3:  VST Estabilización de la varianza


```{r ddsvst}
vst<-varianceStabilizingTransformation(dds,blind=T)
vsd<-assay(vst)
```

```{r boxplot3}
boxplot(vsd,ylab=expression('vst ~Read counts'),las=2,main="DESeq2 norm vst")
```

## Comparar normalizaciones

```{r compareNormVST}
par(mfrow=c(1,3))

boxplot(log2(assay(se)+1),ylab=expression('Log'[2]~'Read counts'),
        las=2,main="Abover 5 reads per gene ")

boxplot(counts_log2,ylab=expression('Log'[2]~'Read counts'),las=2,main="DESeq2 norm default")

boxplot(vsd,ylab=expression('vst ~Read counts'),las=2,main="DESeq2 norm vst")

dev.off()
```

## Comparar normalizaciones: varianza

- `meanSdPlot`: Standard deviation and mean are calculated row-wise from the expression matrix (in) x. The scatterplot of these versus each other allows you to visually verify whether there is a dependence of the standard deviation (or variance) on the mean. The red line depicts the running median estimator (window-width 10%). If there is no variance-mean dependence, then the line should be approximately horizontal.

Value: A named list with five components: its elements px and py are the x- and y-coordinates of the individual data points in the plot; its first and second element are the x-coordinates and values of the running median estimator (the red line in the plot). Its element gg is the plot object (see examples). Depending on the value of plot, the method can (and by default does) have a side effect, which is to print gg on the active graphics device.

```{r comparemeanSD}

par(mfrow=c(1,3))

meanSdPlot(log2(assay(se)+1), ranks = FALSE)
meanSdPlot(counts_log2, ranks = FALSE)
meanSdPlot(vsd, ranks = FALSE)
```


[source](https://hbctraining.github.io/DGE_workshop/lessons/02_DGE_count_normalization.html)

# Análisis de calidad


## Distancia Euclidea entre muestras

```{r dist}
dst <- dist(t(vsd))

colors <- colorRampPalette(brewer.pal(9, "Blues"))(255)

ComplexHeatmap::Heatmap(
  as.matrix(dst), 
  col = colors,
  name = "Euclidean\ndistance",
  cluster_rows = hclust(dst),
  cluster_columns = hclust(dst),
  bottom_annotation = columnAnnotation(
    gender = vst$gender,
    time = vst$Time,
    col = list(gender = c(female = "red", male = "blue"),
               time = c(Day0 = "yellow", 
                        Day4 = "forestgreen", 
                        Day8 = "purple"))))
```

## Análisis de componentes principales 

```{r pca}
pcaData <- DESeq2::plotPCA(vst, intgroup = c("gender", "Time"),
                           returnData = TRUE)
percentVar <- round(100 * attr(pcaData, "percentVar"))

ggplot(pcaData, aes(x = PC1, y = PC2)) +
  geom_point(aes(color = gender, shape = Time), size = 5) +
  theme_minimal() +
  xlab(paste0("PC1: ", percentVar[1], "% variance")) +
  ylab(paste0("PC2: ", percentVar[2], "% variance")) +
  coord_fixed() + 
  scale_color_manual(values = c(male = "blue", female = "red"))
```

## PCAtools


```{r pcatoolspca}
p <- pca(vsd,
         metadata = colData(se), removeVar = 0.1)
```

### Eigenplot

```{r eigenplot,message=FALSE,warning=FALSE}
eigencorplot(p,
    metavars = c('gender',
                 'Time',
                 'infection'))
```

### Bi-plots

```{r biplot}
 biplot(p,
    lab = p$metadata$gender,
    hline = 0, vline = 0,
    legendPosition = 'right',
    colby = 'Time')
```

```{r biplot2}

biplot(p,
    lab = p$metadata$Time,
    hline = 0, vline = 0,
    legendPosition = 'right',
    colby = 'gender')
```

```{r biplot3}
 biplot(p,
    lab = p$metadata$infection,
    hline = 0, vline = 0,
    legendPosition = 'right',
    colby = 'Time')
```

# Guardamos el objeto se actualizado

```{r saveSE}
head(colData(se))
dim(colData(se))

head(assay(se))
dim(assay(se))
    
saveRDS(se, "data/GSE96870_senorm.rds")

```

# SessionInfo

```{r sessionInfo}
sessionInfo()
```