---
title: "Sesión 6: Normalización"
subtitle: "Curso de Análisis de RNA-Seq. Especialización en Bioinformática - Universidad Nacional de Rosario. Argentina"
author:
  - name: "Estefania Mancini"
    orcid: "0000-0002-7308-1273"
    email: "contact@estepi.com"
date: "2026-09"
lang: es
keywords:
  - RNA-Seq
  - Bioconductor
  - Transcriptómica
  - FAIR
  - OpenScience
license: "GNU General Public License v3.0"
repository: "https://github.com/estepi/EB_UNR_2026"
doi: ""
version: "1.0.0"
output:
  html_document:
    theme: flatly
    highlight: tango
    number_sections: true
    code_folding: hide
    code_download: true
    df_print: paged
    fig_caption: yes
    fig_height: 10
    fig_width: 10
    toc: yes
    toc_float:
      collapsed: false
      smooth_scroll: true
    toc_depth: 3
  pdf_document:
    toc: yes
    number_sections: true
    latex_engine: xelatex
params:
  fecha_ejecucion: !r Sys.Date()
---

```{r setup, include=FALSE}
knitr::opts_chunk$set(echo = TRUE)
```

# Configuracion inicial

## Definir el directorio de trabajo


```{r setwd}
setwd("~/Documents/UNR/EB_UNR_2026/")
```

## Cargamos los paquetes que utilizamos en esta sesión:


```{r libraries, warning=FALSE, message=FALSE}
library(DESeq2)
library(SummarizedExperiment)
library(ggplot2)
library(vsn)
library(ComplexHeatmap)
library(RColorBrewer)
library(PCAtools)
library(vsn)
```

## Cargamos el objeto SE

```{r loadse}
se <- readRDS("data/GSE96870_se.rds")
```

## Verificamos las dimensiones

```{r totalgenes}
nrow(se)
```


# Distribución binomial negativa

\url{https://hbctraining.github.io/DGE_workshop_salmon/lessons/01_DGE_setup_and_overview.html}

```{r nb, warning=FALSE, message=FALSE}
counts<-assay(se) 
plot0<-ggplot(counts) +
  geom_histogram(aes(x = female_Day0_9), stat = "bin", bins = 200)+
  xlab("Raw expression counts") +
  ylab("Number of genes")+
  theme_bw()
print(plot0)
#reads0
```
  
  
## Distribucion de las lecturas

```{r totalgenesRow,message=FALSE,warning=FALSE}
total=sort(rowSums(assay(se, "counts")), decreasing = T)
totalRows<-data.frame(counts=total, 
                      genes=1:length(total))
plot1<-ggplot(totalRows, aes(x=genes,y=counts)) +
geom_point()+
theme_bw()+
   geom_hline(yintercept =5,
              color = "red",
              size=1)
print(plot1)
###############
#"reads1.png" 
```

```{r totalgenesRow2}
plot2<-ggplot(totalRows, aes(x=genes, y=counts)) +
geom_point()+
theme_bw()+
  ylim(0,50)+
    geom_hline(yintercept =5,
              color = "red",
              size=1)+
    geom_vline(xintercept =25000,
              color = "blue",
              size=1)
###############
print(plot2)
# "reads2.png" 
```

# Análisis por muestras


```{r boxplot}
#"boxplot.png"
boxplot(log10(assay(se)+1),
        ylab=expression('Log'[10]~'Read counts'),
        las=2,
        main="No filter counts")
```

- prestar atención: `log10(assay(se)+1)`

# Filtros por expresión

## Descartamos genes con 0 lecturas en todas las muestras

- *all zero genes*

```{r filter0}
se <- se[rowSums(assay(se, "counts")) > 0, ]
nrow(se) #27827
```

## Descartamos genes con menos de 5 lecturas en TOTAL en todas las muestras
 
```{r filter5}
se <- se[rowSums(assay(se, "counts")) > 5, ]
nrow(se) # 23449
```



# Bonus Claude:

## 1. Conteos crudos (sin normalizar)

```r
counts_raw <- counts(dds, normalized = FALSE)
```

## 2. Conteos normalizados (división por size factors, escala lineal)

```r
counts_norm <- counts(dds, normalized = TRUE)
```

## 3. Normalizados + log2(x+1) — rápido, útil para exploración inicial

```r
nt <- normTransform(dds)
counts_log2 <- assay(nt)
```

## 4. Variance Stabilizing Transformation (VST) — recomendado para >12 muestras

```r
vsd <- vst(dds, blind = TRUE)
counts_vst <- assay(vsd)
```



