---
title: "Sesión 7: Estimación de la expresión diferencial de genes"
subtitle: "Análisis de datos de RNA-Seq. Especialización en Bioinformática - Universidad Nacional de Rosario. Argentina"
author:
  - name: "Estefania Mancini"
    orcid: "0000-0002-7308-1273"
    email: "contact@estepi.com"
date: "2026-09"
lang: es
keywords:
  - RNA-Seq
  - Bioconductor
  - Transcriptómica
  - FAIR
  - OpenScience
license: "GNU General Public License v3.0"
repository: "https://github.com/estepi/EB_UNR_2026"
doi: ""
version: "1.0.0"
output:
  html_document:
    theme: flatly
    highlight: tango
    number_sections: true
    code_folding: hide
    code_download: true
    df_print: paged
    fig_caption: yes
    fig_height: 10
    fig_width: 10
    toc: yes
    toc_float:
      collapsed: false
      smooth_scroll: true
    toc_depth: 3
  pdf_document:
    toc: yes
    number_sections: true
    latex_engine: xelatex
params:
  fecha_ejecucion: !r Sys.Date()
---

```{r setup, include=FALSE}
knitr::opts_chunk$set(echo = TRUE)
```

# Configuración inicial

## Definimos el directorio de trabajo

```{r setwd}
setwd("~/Documents/UNR/EB_UNR_2026/")
```

## Cargamos los paquetes que utilizamos en esta sesión:

```{r libraries, warning=FALSE, message=FALSE}
library(DESeq2)
library(SummarizedExperiment)
library(ggplot2)
library(vsn)
library(ComplexHeatmap)
library(RColorBrewer)
library(PCAtools)
library(vsn)
```

## Cargamos el objeto **SE**

```{r loadse}
se <- readRDS("data/GSE96870_se.rds")
```

## Verificamos las dimensiones

```{r totalgenes}
dim(se)
```


# Estimación de expresión diferencial

## Creamos el objeto `DESeqDataSet`

```{r DESeqDataSet}
dds <- DESeq2::DESeqDataSet(se,
                            design = ~ gender + Time)
```

- *prestar atención al diseño experimental. ¿Qué pregunta vamos a responder con este modelo?*

## Matriz de diseño

### ~ gender + Time

- *¿qué significa el término intercept?*

```{r modelmatrix}
design(dds)
model.matrix(~ gender + Time , colData(se))
```

### ~ 0+ gender + Time

```{r modelmatrix0}
model.matrix(~ 0+ gender + Time , colData(se))
```

## Sólo gender

```{r modelgender}
model.matrix(~ gender , colData(se))
```

## Efectos de la composición y profundidad de las bibliotecas 

- *¿Qué factores pueden modificar la composición de un transcriptoma?*

```{r sizefactor}
dds <- estimateSizeFactors(dds)
head(dds$sizeFactor)
head(dds$libSize)
```


## Dispersión

- *¿por qué es importante estimar bien la dispersión? ¿cuáles son los riesgos de subestimar o sobreestimar o de usar el mismo valor de dispersión para todos los genes?*

```{r dispersion, message=T}
dds <- estimateDispersions(dds)
```

```{r dispersionplot}
plotDispEsts(dds)

png("plotDisp.png")
plotDispEsts(dds)
dev.off()     

```

## Aplicamos el test de expresión diferencial:

```{r testing}
dds <- nbinomWaldTest(dds)
```

## Evaluamos todo en un solo paso:
```{r testingfast, message=TRUE, eval=FALSE}
ddsFAST <- DESeq(dds)
```

# Exploración de resultados

## Comparación: **Day 8** y  **Day 0**

```{r restime}
resTime <- results(dds, 
                   contrast = c("Time", "Day8", "Day0"))
summary(resTime)
class(resTime)
```

```{r reshelp, message=T}
?results
```

```{r viewrestime}
head(resTime[order(resTime$pvalue), ])
```


## Gráfoco MA

- *¿de dónde viene MA?*

```{r plotMA}
plotMA(resTime)
png("plotMA.png")
plotMA(resTime)
dev.off()     
```

## LFC = 1, Independent Filtering TRUE (by default)

```{r restimelfc1}
resTimelfc1 <- results(dds, 
                   contrast = c("Time", "Day8", "Day0"),
                    lfcThreshold = 1)
summary(resTimelfc1)
```


```{r plotMAlfc1}

plotMA(resTimelfc1)

png("plotMAlfc1.png")
plotMA(resTimelfc1)
dev.off()     

```


## Shrinkage

```{r shrinkage}
resTimeLfc <- lfcShrink(dds, coef = "Time_Day8_vs_Day0", res = resTime)
```

```{r MAshrinkage}
png("plotMAshrinkage.png")
plotMA(resTimeLfc)
dev.off()
```

## No filtering low expressed, Independent Filtering FALSE

```{r nofilter}
resTimelnofilter <- results(dds, 
                   contrast = c("Time", "Day8", "Day0"),
                    independentFiltering = FALSE          )
summary(resTimelnofilter)
```

```{r plotMAnofilter}
png("plotMAnof.png")
plotMA(resTimelnofilter)
dev.off()
```


# Visualización de los genes seleccionados

## Transformación de los counts con fines de visualización

```{r vsd}
vsd <- vst(dds, blind = TRUE)
```


## Extraemos los genes DGE top 10

```{r top10}
genes <- resTime[order(resTime$pvalue), ] |>
         head(10) |>
         rownames()
heatmapData <- assay(vsd)[genes, ]
```


## Escalamos para visualización

```{r scale}
heatmapData <- t(scale(t(heatmapData)))
```

## Agregamos anotación

```{r annot}
heatmapColAnnot <- data.frame(colData(vsd)[, c("Time", "gender")])
heatmapColAnnot <- HeatmapAnnotation(df = heatmapColAnnot)
```

## Graficamos como heatmap

```{r heatmapROW, fig.height=6}
ComplexHeatmap::Heatmap(heatmapData,
                        top_annotation = heatmapColAnnot,
                        split = 2,
                        cluster_rows = TRUE, cluster_columns = FALSE)
```


```{r plotheatmaprows}
png("heatmap1.png", width = 700, height = 500, units = "px")
ComplexHeatmap::Heatmap(heatmapData,
                        top_annotation = heatmapColAnnot,
                        split = 2,
                        cluster_rows = 
                        TRUE, cluster_columns = FALSE)
dev.off()
```

```{r heatmapdouble, fig.height=6}
ComplexHeatmap::Heatmap(heatmapData,
                        top_annotation = heatmapColAnnot,
                        split = 2,
                        cluster_rows = TRUE, 
                        cluster_columns = TRUE,
                        column_split = 3)

```

# Guardamos resultados

```{r results}
temp <- as.data.frame(resTime)
write.csv(temp, file = "data/Day8vsDay0.csv")
```

```{r resultsTime}
resTime <- DESeq2::results(dds, contrast = c("Time", "Day8", "Day0"))
timeDE <- as.data.frame(subset(resTime, 
                               padj < 0.05 & abs(log2FoldChange) > log2(1.5)
                       ))
timeDEgenes <- rownames(timeDE)
head(timeDEgenes)
write.csv(timeDEgenes, file="data/timeDEgenes.csv")
```


# Bonus: Extraemos los genes DGE top 100

```{r top100}
genes <- resTime[order(resTime$pvalue), ] |>
         head(100) |>
         rownames()
heatmapData <- assay(vsd)[genes, ]
heatmapData <- t(scale(t(heatmapData)))
heatmapColAnnot <- data.frame(colData(vsd)[, c("Time", "gender")])
heatmapColAnnot <- HeatmapAnnotation(df = heatmapColAnnot)

ComplexHeatmap::Heatmap(heatmapData,
                        top_annotation = heatmapColAnnot,
                        split = 2,
                        cluster_rows = TRUE, cluster_columns = FALSE)
timeDEgenes <- rownames(timeDE)
head(timeDEgenes)
write.csv(timeDEgenes, file="data/timeDEgenes_top100.csv")
```



```{r heatmapdouble100, fig.height=10}
ComplexHeatmap::Heatmap(heatmapData,
                        top_annotation = heatmapColAnnot,
                        split = 2,
                        cluster_rows = TRUE, 
                        cluster_columns = TRUE,
                        column_split = 3)

```

# Session Info

```{r sessionInfo}
sessionInfo()
```