---
title: "Sesión 8: Significado biológico de genes diferencialmente expresados"
subtitle: "Análisis de datos RNA-Seq. Especialización en Bioinformática - Universidad Nacional de Rosario. Argentina"
author:
  - name: "Estefania Mancini"
    orcid: "0000-0002-7308-1273"
    email: "contact@estepi.com"
date: "2026-09"
lang: es
keywords:
  - RNA-Seq
  - Bioconductor
  - Transcriptómica
  - FAIR
  - OpenScience
license: "GNU General Public License v3.0"
repository: "https://github.com/estepi/EB_UNR_2026"
doi: ""
version: "1.0.0"
output:
  html_document:
    theme: flatly
    highlight: tango
    number_sections: true
    code_folding: hide
    code_download: true
    df_print: paged
    fig_caption: yes
    fig_height: 10
    fig_width: 10
    toc: yes
    toc_float:
      collapsed: false
      smooth_scroll: true
    toc_depth: 3
  pdf_document:
    toc: yes
    number_sections: true
    latex_engine: xelatex
params:
  fecha_ejecucion: !r Sys.Date()
---

```{r setup, include=FALSE}
knitr::opts_chunk$set(echo = TRUE)
```

# Configuracion inicial

## Definimos directorio de trabajo

```{r setwd}
setwd("~/Documents/UNR/EB_UNR_2026/")
```

## Cargamos los paquetes que utilizaremos en esta sesión:

```{r libraries, warning=FALSE, message=FALSE}
library(org.Mm.eg.db)
library(GSEABase)
library(clusterProfiler)
library(enrichplot)
library(ggplot2)
library(simplifyEnrichment)
library(DESeq2)
```


# Análisis de enriquecimientos 

## Extraemos los genes diferencialmente expresados a diferentes tiempos


```{r loadse, warning=FALSE, message=FALSE}
se <- readRDS("data/GSE96870_se.rds")
dds <- DESeq2::DESeqDataSet(se,
                            design = ~ gender + Time)
dds<-DESeq(dds)

resTime <- DESeq2::results(dds, contrast = c("Time", "Day8", "Day0"))
timeDE <- as.data.frame(subset(resTime, 
                               padj < 0.05 & abs(log2FoldChange) > log2(1.5)
))

timeDEgenes <- rownames(timeDE)
head(timeDEgenes)
```

# Aplicamos los test de enriquecimiento:

- el test realiza el mapeo de los gene Id en ENSEMBL a los términos GO previamente asociados en org.Mm.eg.db


## **enrichGO**

```{r restimeGO, warning=FALSE, message=FALSE}
resTimeGO = enrichGO(gene = timeDEgenes, 
                     keyType = "ENSEMBL",
                     ont = "BP", 
                     OrgDb = org.Mm.eg.db,
                     pvalueCutoff = 1,
                     qvalueCutoff = 1)
resTimeGOTable = as.data.frame(resTimeGO)
head(resTimeGOTable)
```

##  Map to gene Ids

```{r map2entrez, warning=FALSE, message=FALSE}
EntrezIDs = mapIds(org.Mm.eg.db, 
                   keys = timeDEgenes, 
                   keytype = "ENSEMBL", 
                   column = "ENTREZID",
                   multiVals = "first")
head(EntrezIDs)
```


```{r map2KEGG, warning=FALSE, message=FALSE}
resTimeKEGG = enrichKEGG(gene = EntrezIDs, 
                         organism = "mmu",
                         pvalueCutoff = 1,
                         qvalueCutoff = 1)
```

```{r map2KEGGtable, warning=FALSE, message=FALSE}
resTimeKEGGTable = as.data.frame(resTimeKEGG)
head(resTimeKEGGTable)
```

# Herramientas para visualización

## Barplot

```{r restimePlot1, warning=FALSE, message=FALSE}
barplot(resTimeGO, showCategory = 20)

png("GObarplot.png",width = 700, height = 500, units = "px")
barplot(resTimeGO, showCategory = 20)
dev.off()

```

## Dotplot

```{r restimePlot2, warning=FALSE, message=FALSE}
dotplot(resTimeGO, showCategory = 20)

png("GOdotplot.png",width = 700, height = 500, units = "px")
dotplot(resTimeGO, showCategory = 20)
dev.off()

```


# Agrupamiento de términos 

Se dividen los términos GO en grupos según su similitud semántica y resume sus funciones comunes mediante nubes de palabras


```{r simplify, warning=FALSE, message=FALSE}
GO_ID = resTimeGOTable$ID[resTimeGOTable$p.adjust < 0.1]
simplifyGO(GO_ID)

png("simplify.png",   width = 700, height = 500, units = "px")
simplifyGO(GO_ID)
dev.off()

```



# Session Info

```{r sessionInfo}
sessionInfo()
```